【裁判字號】    89,上易,237
【裁判日期】    890929
【裁判案由】    妨害名譽
【裁判全文】
臺灣高等法院臺中分院刑事判決          民國八十九年度上易字第二三七號
    上  訴  人
    即  自訴人  乙○○
    被      告  丁○○
                甲○○
                己○○
                丙○○
                戊○○
    共      同
    選任辯護人  江錫麒
右上訴人因被告妨害名譽案件，不服臺灣苗栗地方法院八十八年度自字第二五號，中
華民國八十八年十一月廿九日第一審判決，提起上訴，本院判決如左：
    主      文
上訴駁回。
    理      由
一、本案經本院審理結果，認第一審判決被告等無罪，並無不當，並引用第一審判決
    書記載之證據及理由（如附件）。
二、自訴人上訴意旨略以：(一)原審判決以新聞媒體之報導行為從寬解釋予以優惠，政
    治人物必須容忍他人之貶抑云云之態度審理本案，乃審理者個人之錯誤偏見，於
    法未合，蓋刑法第三百十條第二項之加重誹謗罪，就處罰之客體言，並未區分其
    行為究係一般人或新聞媒體，就其受保護之客體而言，亦未區分其為一般人或政
    治人物，而有差別待遇。(二)被告等製播之「檢視苗栗市政」二輯，係由苗栗市民
    代表會總質詢紀錄予以剪輯，並自行附加旁白，並非全部由代表會質詢紀錄剪輯
    而成，例如旁白中所用「政策歪哥」，從無代表在質詢中使用，且其剪輯方式，
    單引代表所為負面批評或用語，而故意剔除發言之事件全部內容，使人無法對事
    實為正確之認知。又如有關源林路免徵收公共工程受益費之質詢，因該項工程之
    免徵收益費本有其緣由，亦無任何人因此而享有特權，被告等未予查證屬實，
    在該部分之報導上附加「市長特權」之標題，自足令人誤認身為市長之上訴人享
    有異於大眾之特權，又上訴人於代表會質詢中，未曾有任何髒話，所謂「豬哥搭
    狗令」一語，乃容家俚語，意旨「牛頭不對馬嘴」，因吉元公司以往之報案經驗
    ，常有斷章取義，偏頗牛頭不對馬嘴情事，認由該公司錄影報導並不適當，上訴
    人始以：吉元公司之報導如同豬哥搭狗令云云，予以形容，並表示反對其錄影。
    該句用語雖稍嫌拙陋，但絕非髒話，被告等故意省略上訴人引用此語之始末發
    言內容，僅播此語，在旁白上謂：「市長於議事殿堂公然說髒話」，是其所呈現
    者自非事實報導。又該項報導故意省去市府人員對質詢事項之答覆內容，使觀眾
    無法窺其全貌，正確認知，例如對「公共工程品質」部分，祇剪播代表有關採購
    法五月廿七日實施，市府急於發包工程，而省略市府官員提出之說明內容，並在
    旁白上使用「代表會要資料要不到，市公所到雇在怕什麼」、「真正的關鍵在政
    府採購法將在五月廿七日實施，因此市長當然急」、「只會讓人家連想到此地無
    銀三百兩這句話」云云，故意使剪輯內容令觀閱者產生上訴人急於利用議價方式
    指定廠商，以圖取不法利益之印象，顯非有所憑藉或據實報導。民意代表固受言
    論免責權之保障，但倘將代表未經證實或毫無憑據之言論即予傳述轉載，仍不免
    其誹謗責任。被告所用「特權」、「歪哥」形容上訴人，自足以貶損上訴人之聲
    譽。(三)刑法第三百十一條第三項所指對可受公評事項發表言論而可免罰者，以其
    係出諸善意及適當評論為限。被告等上述對上訴人施政之評論，絕非出諸善意也
    不適當，且上訴人曾要求被告等依照新聞法規，給予上訴人及市府人員「平衡報
    導」或說明之機會，被告等俱均拒絕，應無可免罰等語。
三、按刑法第三百十條第三項前段以對誹謗之事，能證明其為真實者不罰，係針對言
    論內容與事實相符者之保障，並藉以限定刑罰權之範圍，非謂指摘或傳述誹謗事
    項之行為人，必須自行證明其言論內容確屬真實，始能免於刑責。又行為人雖不
    能證明言論內容為真實，但依其所提證據資料，認為行為人有相當理由確信其為
    真實者，即不能以誹謗刑責相繩。亦不得因此項規定而免除檢察官或自訴人於訴
    訟程序中，依法應負行為人故意毀損他人名譽之舉證責任。（參見司法院八十九
    年七月七日大法官會議釋字第五○九號解釋文）。
    查吉元公司即被告等剪輯播出之上述節目內容，除旁白外，均源自苗栗市代表會
    總質詢，此有業經原審勘驗屬實之錄影帶及譯文在卷可稽，且為兩造所不爭，已
    難謂報導不實，矧報導失實與誹謗並非當然相等，以誹謗故意，藉失實報導以行
    之，固無解其刑責，倘欠缺故意，仍與誹謗罪構成要件未洽。至未作平衡報導或
    斷章取義，縱然屬實，亦為報導是否失當及有無違反報。道德規範問題，無關誹
    謗罪之該當要件。再旁白乃媒體對所報導事件內容之濃縮描述或評論，而評論則
    屬發表意見範疇，為主觀之價值判斷，無所謂真實與否。又在民主多元社會各種
    價值判斷皆應容許，尤其對政府施政措施等可受公評事項，更應容忍善意之批評
    ，不宜多所限制，阻礙進步。是以上述報導之旁白內容，縱為上訴人所不樂見，
    惟揆之上述解釋文，亦難認其已逾越言論自由範圍。又自訴人於八十九年八月四
    日上訴理由狀載被告等不明瞭「豬哥搭狗令（  ）」並非髒話，竟不查明其真意
    ，即率而指上訴人在議事堂上公然講粗話云云，亦堪見被告等非出諸惡意誹謗甚
    明。末查吉元公司對上訴人之抗議未作平衡報導一節，曾函邀苗栗市公所相關人
    員上節目，製作市政宣導專輯，然為苗栗市公所所拒，亦有該公所八十八年六月
    十六日苗市秘字第七四九五號函附原審卷可按，上訴人指被告等拒絕云云，亦有
    誤會。此外上訴人既未能舉證被告等製播之上述節目，出諸誹謗之惡意，要難以
    其一已之好惡，加以臆測。原審判決因而認被告等犯罪，尚屬不能證明，諭知無
    罪，核無不合，上訴非有理由，應予駁回。
四、據上論斷，應依刑事訴訟法第三百七十三條、第三百六十八條，判決如主文。
中      華      民      國    八十九     年      九       月   二十九   日
                                  臺灣高等法院臺中分院刑事第二庭
 審判長法  官  羅  禮  政
                                              法  官  蔡  聰  明
                                              法  官  陳  欣  安
右正本證明與原本無異。
不得上訴。
                                              書記官    錫  彬
中      華      民      國    八十九     年      九       月    二十九  日
                                                                        Ｉ


司法院資訊處製作；財團法人民間司法改革基金會備份。
